【裁判字號】    90,台上,1206
【裁判日期】    900307
【裁判案由】    違反毒品危害防制條例
【裁判全文】
最高法院刑事判決                                九十年度台上字第一二○六號
    上  訴  人  丙○○
                甲○○
                乙○○
右上訴人等因違反毒品危害防制條例案件，甲○○、乙○○不服台灣高等法院台南分
院中華民國八十九年十一月二十二日第二審更審判決（八十九年度上重更(四)字第三九
七號，起訴案號：台灣台南地方法院檢察署八十六年度偵字第一一三三四、一二五四
四號），提起上訴，丙○○部分依職權逕送審判，視為被告已提起上訴，本院判決如
左：
    主  文
原判決撤銷，發回台灣高等法院台南分院。
    理  由
本件原判決認定上訴人丙○○意圖營利，於民國八十六年四月間，在高雄市「龍華飯
店」前，自某香港籍年約四十歲左右不詳姓名之成年男子，以每塊新台幣（下同）五
十萬元價格，購買毒品海洛因磚（每塊毛重三百七十五公克，淨重三五六‧五五七公
克，純質淨重為二九○公克）三十五塊之後，隨即與甲○○共同基於意圖營利之犯意
聯絡，由其負責供應毒品海洛因（其向甲○○收取每塊毒品海洛因磚之價格原則上為
六十萬元，甲○○則賺取出售後之價差，且尚可視該海洛因磚之品質、受潮程度或有
其他瑕疵，另為議價），而甲○○則負責尋覓下游之毒販買主。因丙○○擬將其中一
塊稍微受潮之海洛因以較便宜之五十萬元（原約定原則上為六十萬元）交由甲○○出
售，由甲○○與買主議價，另賺取價差。八十六年八月間甲○○覓得欲購入毒品販售
之乙○○，甲○○與乙○○遂約定擬將該塊海洛因以六十八萬元出售，惟實際成交金
額俟乙○○看貨鑑定後再議，並約定雙方交易之時間、地點、交易方式後，甲○○即
先聯繫丙○○於同年九月二日下午四時許，在高雄市「龍族茶藝館」交易毒品，同日
下午乙○○即駕駛車牌號碼Ｎ六－一○七九號三菱牌自小客車，並攜帶將六十八萬元
之現款以報紙包裝後前往該茶藝館，並將該車之鑰匙先交予甲○○，欲以錢、貨分離
之方式（即先將毒品放置藏於其車內，經其鑑定無異議，再一手交錢，一手交回其汽
車鑰匙之方式）進行交易，俟丙○○依約到達該交易地點後，由甲○○單獨至丙○○
所駕駛之車牌號碼ＹＳ－九九九五號白色賓士轎車內，洽談買方乙○○該次購買毒品
之數量為海洛因磚一塊，並指定丙○○須將毒品置放於停放在該茶藝館外之乙○○所
駕之上開三菱牌自小客車駕駛座底下。商定，甲○○即將該車之鑰匙交予丙○○，以
便開啟車門藏置乙○○欲購買之海洛因。丙○○隨即駕駛原開來之白色賓士轎車至高
雄縣大寮鄉○○路三五三號十樓租居處取海洛因磚一塊，再到茶藝館依約將上開毒品
海洛因磚置放於乙○○前開三菱牌自小客車之駕駛座底下，於返回該茶藝館欲交還該
車鑰匙予乙○○待其鑑定無異議以取現金時，為埋伏在該茶藝館門前為法務部調查局
台南縣調查站與南區機動組、新營憲兵隊合組之專案人員查獲，甲○○、乙○○因乙
○○未及鑑定致販入毒品交易未完成而未遂，並當場在前開乙○○駕駛之三菱牌自小
客車內扣得渠等交易之該塊受潮之毒品海洛因磚一塊外，復循線至高雄縣大寮鄉○○
路三五三號十樓丙○○之住處扣得毒品海洛因磚三十四塊，連同前開海洛因磚一塊合
計淨重十二點四七九五○公斤（純質淨重十點一五○八三公斤）、供包裝海洛因之包
裝（重四五七‧○四公克）及丙○○所有供犯罪所用裝海洛因之手提袋二個（如原判
決附表編號四所示）等情。因而撤銷第一審判決，改判論處上訴人丙○○共同販賣毒
品（累犯）罪刑；甲○○共同販賣毒品未遂罪刑；乙○○販賣毒品未遂罪刑，固非無
見。
惟查：(一)、原判決事實欄記載丙○○與甲○○共同基於意圖營利之犯意聯絡，由丙○
○負責供應毒品海洛因，甲○○則負責尋覓下游之毒販買主之方式，販賣毒品等情，
因而論以共同正犯。然查事實欄又記載丙○○向甲○○收取每塊海洛因磚之價格原則
上為六十萬元，甲○○則賺取出售後之價差等情，則究竟是丙○○賣予甲○○，甲○
○再轉售他人營利，抑係共同販賣，事實之記載並不明確。丙○○於調查局調查時稱
：「我向甲○○提起有一批海洛因，希望『甲○○幫忙找買主』」（見偵字第一一三
三四號卷第七頁背面），於檢察官偵查及第一審初次訊問時則稱其「賣海洛因予甲○
○」（同上卷第三十五頁背面、第一審卷第十一頁背面、第十二頁），先後所述亦不
盡相同。究竟實情如何﹖二人間如何有犯意聯絡及行為分擔﹖原判決未為明確審認、
說明，難認適法。(二)、上訴人丙○○於原審具狀辯稱其向檢察官告發本案毒品係陳偉
賓所寄藏，雖經檢察官以查無實據，予以簽結，但其與選任辯護人蔡淑媛律師於八十
八年十月間另向內政部警政署告發陳偉賓販毒，請求查緝在案，究竟查緝情形如何﹖
有無破獲﹖事實不明，而聲請原審調查（見原審法院上重更(四)字卷第一一一、一一二
頁），此攸關丙○○是否得依肅清煙毒條例第十一條規定減輕其刑之重要待證事項，
原審未予調查，自有應調查之證據未予調查之違法。(三)、丙○○辯稱其在調查局被刑
求，而為與甲○○共同販賣海洛因予乙○○，未遂之不實自白，請求勘驗訊問錄影帶
。原判決以經勘驗結果，並無刑求逼供情事，而仍以該自白為認定上訴人等三人犯罪
證據之一。但查因調查證據而實施勘驗，屬法院或檢察官之職權，法官助理並無實施
勘驗之職權，此由法院組織法第十二條第三項、第三十四條第四項規定法官助理「承
法官之命，辦理訴訟案件程序之審查、法律問題之分析、資料之蒐集等事務」，自明
，原審勘驗上開錄影帶，係命法官助理為之（見原審上重更(四)字卷第一四一、一四二
頁），亦有未合。(四)、第一審判決論處丙○○共同連續販賣毒品及施用毒品二罪，其
中施用毒品部分業經原審法院前審於八十七年十月二十日以八十七年度上重訴字第四
○四號刑事判決判處免刑確定，乃原判決於撤銷第一審關於丙○○販賣毒品部分之判
決時，誤將第一審判決全部撤銷，自嫌疏誤。又原判決認定甲○○與乙○○已於八十
六年八月間約定買賣海洛因之事，並未說明憑以認定之證據及理由，亦嫌理由不備。
上訴意旨指摘原判決違背法令，尚非全無理由，應認仍有發回更審之原因。又原判決
理由欄四不另為無罪諭知部分，基於審判不可分原則，應併予發回。
據上論結，應依刑事訴訟法第三百九十七條、第四百零一條，判決如主文。
中      華      民      國     九十     年      三      月      七      日
                              最高法院刑事第八庭
                                  審判長法官  張  信  雄
                                        法官  賴  忠  星
                                        法官  張  清  埤
                                        法官  陳  宗  鎮
                                        法官  蕭  仰  歸
      右正本證明與原本無異
                                              書  記  官
中      華      民      國     九十     年      三      月     十三     日


司法院資訊處製作；財團法人民間司法改革基金會備份。
